臺灣高等法院民事判決　　　　　　　　 94年度重上字第311號
上　訴　人　陽信商業銀行股份有限公司
法定代理人　丁○○
訴訟代理人　甲○○
　　　　　　乙○○
被　上訴人　丙○○
訴訟代理人　戊　○
被　上訴人　己○○
訴訟代理人　林嫦芬律師
上列當事人間請求清償借款事件，上訴人對於中華民國94年5月
26日臺灣臺北地方法院93年度重訴字第1262號第一審判決提起上
訴，本院於94年11月8日言詞辯論終結，判決如下：
    主  文
原判決除確定部分外廢棄。
被上訴人應與原審共同被告蔡國龍、陳文強連帶給付上訴人新台
幣壹仟柒佰貳拾伍萬壹仟捌佰捌拾壹元，及其中新台幣壹仟伍佰
伍拾柒萬陸仟零肆拾肆元自民國92年1月22日起至清償日止，按
週年利率9.05%計算之利息，暨按上開利率之20%（即週年利率
1.81%）計算之違約金。
第一、二審訴訟費用除確定部分外，由被上訴人連帶負擔。
    事實及理由
一、按當事人不得提出新攻擊或防禦方法，但對於在第一審已提
    出之攻擊或防禦方法為補充者，不在此限，民事訴訟法第
    447條第1項第3款定有明文。本件上訴人於原審即提出被上
    訴人丙○○、己○○簽署之授信約定書，且主張原審共同被
    告蔡國龍於民國81年7月13日邀同原審共同被告陳文強及被
    上訴人己○○、丙○○為連帶保證人，向伊借款新台幣（下
    同）1700萬元，約定借款期間自81年7月13日起至86 年7月
    13日止，雖未陳述此為定有期限債務之保證，且就己○○、
    丙○○並未同意延期清償期間，並不爭執，惟仍主張己○○
    、丙○○應負連帶保證之責等語。查依兩造不爭之借據所載
    ，主債務期間為「81年7月13日起至82年7月13日止」，由是
    觀之，此應為就定有期限之債務為保證。另授信約定書中並
    未約定保證期間，有授信約定書可按（見原審卷第23 、24
    頁），則上訴人於本院就原借據據而主張被上訴人係就定有
    期限之債務為保證，且依被上訴人簽署之授信約定書第11條
    約定，無庸再徵求被上訴人同意，被上訴人仍應就延期後之
    債務負保證之責等語，應係對於在第一審已提出之攻擊或防
    禦方法為補充說明，且經上訴人釋明，即核與民事訴訟法第
    447條第1項第3款規定相符。被上訴人抗辯上訴人違反適時
    提出主義云云，尚無可採。
二、本件上訴人主張：原審共同被告蔡國龍於民國81年7月13日
    邀同原審共同被告陳文強及被上訴人己○○、丙○○為連帶
    保證人，向伊借款1700萬元，約定借款期間自81年7月13日
    起至86年7月13日止，自81年8月13日起按月依伊基本放款利
    率9.25%付息，本金到期一次清償。於85年8月10 日變更借
    據契約，改依伊基本放款利率8.7%加碼0.5%，逾期清償者，
    即喪失期限利益，其逾期在6個月以內者，按上開利率10%，
    逾期超過6個月部分，按上開利率20%計付違約金。原審共同
    被告蔡國龍自86年5月15日起未依約清償，經伊聲請拍賣抵
    押物，尚有本金1557萬6044元、違約金167萬5837元及自92
    年1月22日起之利息、違約金未獲清償，爰依消費借貸及連
    帶保證之法律關係，請判求命原審共同被告被告蔡國龍、陳
    文強及被上訴人連帶給付1725萬1881元本息之判決（原審就
    原審共同被告蔡國龍、陳文強部分准被上訴人之請求，而駁
    回其對被上訴人之請求，原審共同被告蔡國龍、陳文強就其
    敗訴部分，並未聲明不服，上訴人就其敗訴部分聲明不服）
    。上訴聲明：(一)原判決不利上訴人部分廢棄。(二)被上訴人應
    連帶給付上訴人1725萬1881元及其中1557萬6044元自93年1
    月22日起至清償日止，按週年利率9.05%計算之利息，暨按
    上開利率之20%（即週年利率1.81%）計算之違約金。
三、被上訴人則以：渠等僅係擔保物提供人，原同意保證期間為
    1年，係屬定期保證，而保證到期後渠等並不同意延期，亦
    不知情，上訴人於清償期屆至後同意原審共同被告蔡國龍延
    期清償，渠等自不負清償責任。又上訴人提出之授信約定書
    固為渠等所簽，然於對保時已告知上訴人渠等僅保證一年，
    且該授信約定書係上訴人片面製作之定型化契約，並加重被
    上訴人責任，顯欠缺平等互惠，違反強制規定，應屬無效等
    語，資為抗辯。並聲明：駁回對造之上訴。
四、兩造不爭執事項：
  (一)原審共同被告蔡國龍於81年7月13日邀同原審被告陳文強及
    被上訴人丙○○、己○○為連帶保證人向上訴人借款1700萬
    元，被上訴人並簽立授信約定書（有借據、授信約定書為證
    ，見原審卷第18、23、24頁）。
  (二)原借款借據所載期間為自81年7月13日起至82年7月13日止，
    嗣變更借據期間至86年7月13日止，變更借據契約上被上訴
    人之印章為真正（見原審卷第18至20頁）。
五、兩造爭執之事項：(一)本件究為民法第752條之定有期間之保
    證或為同法第755條之定有清償期限債務之保證。(二)被上訴
    人簽立之授信約定書是否無效？查：
  (一)本件應屬民法第755條之定有清償期限債務之保證：
  (1)按借用證所謂清償期限，係債務之清償期限，而非保證人負
    保證責任之期限。被上訴人是否於此項期限請求清償，於上
    訴人之保證責任不生影響（最高法院43年台上字第275號判
    例參照）。次按就定有期限之債務為保證，與約定保證人於
    一定期間內為保證之情形不同，此項保證未定期間，而定有
    清償期限之債務，在主債務清償期屆滿後，除保證人已定期
    催告債權人向主債務人為審判上之請求者外，保證人不得以
    債權人遲遲不為審判上之請求，為免其保證責任之論據（最
    高法院49年台上字第1756號判例參照）。本件系爭借據約定
    借款期間自81年7月13日起至82年7月13日止（見原審卷第18
    頁），依前揭說明，借據上之期限，應屬債務之清償期限，
    而非保證人負保證責任之期限。雖上訴人陳稱本件係抵押擔
    保之活期借款，借款期限為一年，適與被上訴人所稱之保證
    期間相同，然依兩造不爭之借據上，其特約條款已載明將授
    信約定書作為本借據之一部分，有借據可按（見原審卷第18
    頁），而該授信約定書上並未載明保證期間，且於第10條約
    定保證人同意就持有被上訴人印鑑者，視為其代理人，及第
    11 條約定債權人允許主債務人延期清償時，毋庸再徵求立
    約人之同意，立約人仍負全部債務之保證責任等語，由是足
    見被上訴人係就定有期限之債務為保證，被上訴人抗辯其係
    定有期間之保證，且僅保證一年云云，尚非可採。又變更借
    據契約上被上訴人二人之印章為真正，係原審共同被告陳文
    強私取蓋用等情，為被上訴人及原審共同被告陳文強所是承
    （見本院卷第76頁及原審卷第76頁），依前揭授信約定書之
    約定，該陳文強應視為被上訴人之代理人，且上訴人准原審
    共同被告蔡國龍延期清償時，即無庸再徵求被上訴人之同意
    ，依前揭說明，被上訴人自不得以上訴人遲未為審判上之請
    求，為免其保證責任之論據。
  (2)再按就定有期限之債務為保證者，如債權人允許主債務人延
    期清償時，保證人除對於其延期已為同意外，不負保證責任
    。又本節所規定保證人之權利，除法律另有規定外，不得預
    先拋棄。民法第755條及民國88年4月21日修正、89年5月5日
    施行之民法第739條之1定有明文。而上開修正之民法第739
    條之1之規定，依民法債編施行法第33條規定，於民法債編
    修正施行前成立之保證，亦適用之。故於民法債編修正施行
    前就定有期限之債務為保證，保證人與債權人約定其預先同
    意債權人得允許主債務人延期清償，而債權人係於民法債編
    修正施行後始允許主債務人延期清償者，保證人固得援引上
    開修正規定，主張其不負保證責任。惟倘債權人係於民法債
    編修正施行前依上開約定允許主債務人延期清償者，其依原
    來法律之規定，正當信賴其約定為有效而生之利益，應予保
    障。且保證人依原來法律之規定既仍應負保證責任，亦不能
    因上開修正規定之施行，而使其保證責任溯及的歸於消滅。
    為維持法秩序之安定，並符信賴保護原則，保證人自不得援
    引上開修正規定，謂其不負保證責任（最高法院94年度第5
    次民事庭會議決議參照）。本件系爭連帶保證契約係就定有
    期限之主債務為保證，上訴人與主債務人先後於82年9月24
    日及85年8月10日簽訂變更借據契約允許主債務人延期清償
    ，係在民法債編修正施行前依上開約定允許主債務人延期清
    償，且其上之被上訴人印章為真正，並為兩造所不爭，則上
    訴人因信賴被上訴人預先同意上訴人得允許主債務人延期清
    償之約定為有效，依前揭決議，被上訴人自仍應負保證責任
    。
  (二)被上訴人簽立之授信約定書並非無效：
　(1)按所謂消費者，依消費者保護法第2條之立法解釋，指以消
    費為目的而為交易、使用商品或接受服務者而言。銀行或其
    他金融機構與連帶保證人間所訂立之保證契約，乃保證人擔
    保借款人對金融機構債務之清償責任，金融機構對保證人並
    未提供任何商品或服務，保證人並未因有保證契約而自銀行
    獲得報償，尚非屬消費者保護法所規定有關消費之法律關係
    ，自無該法之適用（最高法院93年度台上字第1762號判決意
    旨參照）。本件兩造間之連帶保證契約，乃被上訴人擔保主
    債務人蔡國龍對上訴人之清償責任，上訴人對被上訴人並未
    提供任何商品或服務，被上訴人並未因有連帶保證契約而自
    上訴人處獲得報償，依前揭說明，自無消費者保護法之適用
    。況本件授信約定書之條款中，關於被上訴人預先同意上訴
    人得允許主債務人延期清償之條款，係上訴人於民法債編修
    正施行前，依該條款允許主債務人延期清償，上訴人依原來
    法律之規定，正當信賴該條款為有效而生之利益，應予保障
    ，且被上訴人依原來法律之規定既仍應負保證責任，為維持
    法秩序之安定，並符信賴保護原則，依最高法院94年度第5
    次會議決議，被上訴人亦不得援引民法第247條之1規定，謂
    該條款有「顯失公平」之情形。
  (2)所謂定型化契約應受衡平原則限制，係指締約之一方之契約
    條款已預先擬定，他方僅能依該條款訂立契約，否則，即受
    不締約之不利益，始應適用衡平原則之法理，以排除不公平
    之「單方利益條款」，避免居於經濟弱勢之一方無締約之可
    能，而忍受不締約之不利益，是縱他方接受該條款而締約，
    亦應認違反衡平原則而無效，俾符平等互惠原則。茲保證人
    既係擔保他人間之債務清償責任，並非經濟之弱者，且未自
    保證契約獲取任何利益，如認保證契約有違民法保護保證人
    之任意規定，自可不訂定保證契約，並不因其未為保證人而
    生不利益，或經濟生活受制於銀行不得不為保證之情形。是
    保證人如因同意某條款而訂定保證契約，該條款又屬當事人
    得依特約排除之任意規定，除另有其他無效之原因外，保證
    人即不得任指該契約條款為無效（最高法院93年台上字第
    710號判決意旨參照）。本件被上訴人為系爭借款之連帶保
    證人，並非經濟之弱者，如認連帶保證契約有違民法保護保
    證人之任意規定，自可不訂定保證契約，並無因未為保證人
    即生不利益情事，然其於對保時既係親自於授信約定書及借
    據上簽名，就授信約定書上所載自應詳為審閱，且同意授信
    約定書所列各條款為借據之一部分 (見原審卷第18頁借據之
    特約條款)，而授信約定書上之條款又屬當事人得依特約排
    除之任意規定，亦無其他無效之原因，則本件授信約定書上
    之條款並非無效至明。
六、綜上所述，上訴人之主張為可採，被上訴人之抗辯為無可取
    。從而，上訴人本於連帶保證之法律關係，請求被上訴人與
    原審共同被告蔡國龍、陳文強連帶給付1725萬1881元，及其
    中1557萬6044元自92年1月22日起至清償日止，按週年利率
    9.05%計算之利息，暨按上開利率之20%（即週年利率1.81%
    ）計算之違約金，即屬正當，應予准許。原審就此部分為上
    訴人敗訴之判決，尚有未洽。上訴意旨指摘原判決不當，求
    予廢棄改判，為有理由，爰由本院予以廢棄改判如主文第2
    項所示。
七、本件事證已臻明確，兩造其餘主張與舉證，經審酌核與判決
    結果不生影響，爰不逐一論述，併此敘明。
八、據上論結，本件上訴為有理由，依民事訴訟法第450條、第
    78條、第85條第2項，判決如主文。
中　　華　　民　　國　　94　　年　　11 　月　　22　　日
    　　　　　　　　　民事第七庭審判長法　官 鄭三源
                  　　　　　　　　　　法　官 黃嘉烈
                              　　　　法　官 周美月
正本係照原本作成。
如不服本判決，應於收受送達後20日內向本院提出上訴書狀，其
未表明上訴理由者，應於提出上訴後20日內向本院補提理由書狀
（均須按他造當事人之人數附繕本）上訴時應提出委任律師或具
有律師資格之人之委任狀；委任有律師資格者，另應附具律師資
格證書及釋明委任人與受任人有民事訴訟法第466條之一第一項
但書或第二項（詳附註）所定關係之釋明文書影本。
中　　華　　民　　國　　94　　年　　11　　月　　22　　日
　　　　　　　　　　　　　　　　　　書記官 陳啟文
附註：
民事訴訟法第四百六十六條之一（第一項、第二項）：
對於第二審判決上訴，上訴人應委任律師為訴訟代理人。但上訴
人或其他法定代理人具有律師資格者，不在此限。
上訴人之配偶、三親等內之血親、二親等內之姻親，或上訴人為
法人、中央或地方機關時，其所屬專任人員具有律師資格並經法
院認為適當者，亦得為第三審訴訟代理人。
